ACORDAO-COMPLETO-2349177

ACÓRDÃO 3970/2019 ATA 17/2019 - PRIMEIRA CÂMARA

VISTOS, relatados e discutidos estes autos de tomada de contas especial instaurada pela Fundação Nacional de Saúde (Funasa) , em desfavor do Sr. Elson Ferreira Pinto, ex-prefeito (gestão 2005-2008) , e da Rochedo Construções e Serviços Ltda., empresa contratada, em razão da impugnação total das despesas realizadas no âmbito do convênio 1731/2004 (Siafi 532147) , firmado entre a Funasa e o município de Belo Campo/BA. 
ACORDAM os ministros do Tribunal de Contas da União, reunidos em sessão da 1ª Câmara, ante as razões expostas pelo relator, em:
9.1. considerar revel, para todos os efeitos, com fundamento no art. 12, § 3º, da Lei 8.443/1992, a empresa Rochedo Construções e Serviços Ltda.;
9.2. rejeitar as alegações de defesa apresentadas pelo Sr. Elson Ferreira Pinto;
9.3. julgar irregulares, as contas do Sr. Elson Ferreira Pinto, com fundamento nos arts. 1º, I, 16, III, "c", 19, caput, e 23, III, da Lei 8.443/1992 c/c com os arts. 1º, I, 209, III, §5º, 210 e 214, III, do RI/TCU, e condená-lo, em solidariedade à empresa Rochedo Construções e Serviços Ltda., ao pagamento das quantias abaixo especificadas, com a fixação do prazo de 15 (quinze) dias, a contar da notificação, para que comprovem, perante este Tribunal (art. 214, III, "a", do RI/TCU) , o recolhimento da dívida aos cofres da Fundação Nacional de Saúde, atualizada monetariamente e acrescida dos juros de mora, calculados a partir das datas discriminadas, até a data do recolhimento, abatendo-se a quantia já devolvida, na forma prevista na legislação em vigor:
	Valor original (R$) 
	Data da ocorrência
	Tipo

	32.405,98
	20/2/2008
	Débito

	21.368,70
	19/3/2008
	Débito

	14.309,42
	25/4/2008
	Débito

	1.009,56
	16/4/2015
	Crédito

9.4. aplicar ao Sr. Elson Ferreira Pinto a multa prevista no art. 57 da Lei 8.443/1992 c/c o art. 267 do RI/TCU, no valor de R$ 40.000,00 (quarenta mil reais) , fixando-lhe o prazo de 15 (quinze) dias, a contar da notificação, para que comprove, perante este Tribunal (art. 214, III, "a", do RI/TCU) , o recolhimento da dívida aos cofres do Tesouro Nacional, atualizada monetariamente desde a data do presente acórdão até a do efetivo recolhimento, se for paga após o vencimento, na forma da legislação em vigor;
9.5. aplicar à empresa Rochedo Construções e Serviços Ltda. a multa prevista no art. 57 da Lei 8.443/1992 c/c o art. 267 do RI/TCU, no valor de R$ 40.000,00 (quarenta mil reais) , fixando-lhe o prazo de 15 (quinze) dias, a contar da notificação, para que comprove, perante este Tribunal (art. 214, III, "a", do RI/TCU) , o recolhimento da dívida aos cofres do Tesouro Nacional, atualizada monetariamente desde a data do presente acórdão até a do efetivo recolhimento, se for paga após o vencimento, na forma da legislação em vigor;
9.6. autorizar, desde logo, nos termos do art. 28, II, da Lei 8.443/1992, a cobrança judicial das dívidas, caso não atendidas as notificações;
9.7. com fundamento no § 3º do art. 16 da Lei 8.443/1992, encaminhar cópia desta deliberação à Procuradoria da República no Estado da Bahia para a adoção das medidas que entender cabíveis.

Tomada de Contas Especial instaurada em razão da impugnação total de despesas de convênio, tendo por objeto a construção de 52 módulos sanitários.

Primeira Câmara

Município de Belo Campo/BA.

3. Interessados/Responsáveis:
3.1. Interessado: Superintendência Estadual da Funasa na Bahia (26.989.350/0017-83)
3.2. Responsáveis: Elson Ferreira Pinto (XXX.807.515-XX); Rochedo Construções e Serviços Ltda - Me (07.858.490/0001-00).

13.1. Ministros presentes: Walton Alencar Rodrigues (Presidente) e Benjamin Zymler.
13.2. Ministros-Substitutos convocados: Marcos Bemquerer Costa e André Luís de Carvalho.
13.3. Ministro-Substituto presente: Weder de Oliveira (Relator).

ACORDAO-COMPLETO-2389019

Acórdão de Relação 71/2020 - Primeira Câmara

Acórdão de Relação

WEDER DE OLIVEIRA

Transcrevo, com ajustes de forma, a instrução (peças 21 a 23) elaborada pela Secretaria de Controle Externo de Tomada de Contas Especial (Secex-TCE) :
"INTRODUÇÃO
Cuidam os autos de Tomada de Contas Especial instaurada pela Fundação Nacional de Saúde (Funasa) , em desfavor do Sr. Elson Ferreira Pinto (CPF: XXX.807.515-XX) , ex-prefeito (gestão 2005-2008) , e da Rochedo Construções e Serviços Ltda. (CNPJ: 07.858.490/0001-00) , empresa contratada, em razão da impugnação total das despesas realizadas no âmbito do Convênio 1731/2004 (Siafi 532147) , firmado entre a Funasa e a Prefeitura Municipal de Belo Campo/BA.
HISTÓRICO
O instrumento de repasse em testilha teve por objeto a execução de melhorias sanitárias domiciliares naquela municipalidade relacionadas com a construção de quarenta módulos sanitários (peça 1, p. 9-12 e 60) , cuja vigência estabelecida inicialmente foi de dezoito meses a partir da assinatura do termo, que, após sucessivas prorrogações, ocorreu no período de 27/12/2004 a 15/1/2012, nos termos da cláusula décima primeira e aditivos vinculados ao ajuste (peças 1, p. 67, e 4, p. 5) , com prazo final para prestação de contas em até sessenta dias do término da vigência, consoante a cláusula terceira (peça 1, p. 63) .
Para executá-lo, conforme o disposto nas cláusulas quintas (peça 1, p. 65) , foram previstos R$ 83.070,00, sendo R$ 79.996,41 a cargo da União e R$ 3.073,59 a título de contrapartida municipal. Não obstante o pactuado, os recursos federais foram liberados parcialmente, em duas parcelas, no montante de R$ 63.996,97, cujo crédito em conta bancária específica assim se configurou:
Tabela 1 - Repasses do concedente
	Ordem Bancária
	Data de emissão
	Data do crédito
	Valor (R$) 

	2007OB906390
	23/5/2007
	3/7/2007
	31.998,41

	2007OB908456
	27/7/2007
	31/7/2007
	31.998,56

	Total (R$) 
	63.996,97

	Fonte: ordens bancárias (peça 1, p. 121 e 136) e comprovante bancário (peça 2, p. 125 e 127) .

Durante a execução do ajuste, o concedente fiscalizou as obras em três oportunidades (peças 2, p. 186-195, e 3, p. 36-37 e 101-102) , cuja última vistoria in loco constatou um percentual de execução de 35,50% correspondente a 38 módulos sanitários com a construção iniciada, no entanto inconclusa em todas as unidades, nos termos dos Relatórios de Visita Técnica, de 18/12/2014. A análise financeira final, por sua vez, concluiu pela impugnação integral dos recursos até então repassados, ante a sua não comprovação da boa e regular aplicação com a consequente imprestabilidade total da fração executada sem alcance social, conforme consta no Parecer Financeiro 22/2015, emitido em 12/3/2015 (peça 3, p. 110-111) , complementado pelo Parecer Financeiro 74/2015, de 3/6/2015 (peça 3, p. 140) . 
Caracterizadas as irregularidades e esgotadas as medidas administrativas internas sem a obtenção do ressarcimento do débito causado aos cofres da União, o órgão instaurador, em seu Relatório de Tomada de Contas Especial (peça 4, p. 4-9) , com a indicação circunstanciada das providências adotadas pela autoridade administrativa nos instrumentos de repasse em questão, pugnou pela imputação de débito, no montante original de R$ 63.996,97, abatendo-se a quantia devolvida de R$ 1.009,56 (peça 3, p. 131) , ao Sr. Elson Ferreira Pinto, na qualidade de prefeito durante a gestão 2005-2008, em solidariedade com a empresa Rochedo Construções e Serviços Ltda., em razão não comprovação da boa e regular aplicação dos recursos recebidos pelo município de Belo Campo/BA por Convênio 1731/2004 (Siafi 532147) , com a consequente imprestabilidade total da fração executada sem alcance social.
O Relatório de Auditoria 573/2017 (peça 4, p. 21-23) contém a devida manifestação acerca dos quesitos mencionados no art. 4º, inciso V e § 1º, da Instrução Normativa - TCU 71, de 28 de novembro de 2012, tendo concluído aquela instância de controle pela irregularidade das presentes contas com os mesmos contornos, conforme Certificado de Auditoria 573/2017 (peça 4, p. 24-25) e Parecer do Dirigente do Órgão de Controle Interno 573/2017 (peça 4, p. 26-27) .
Em Pronunciamento Ministerial de peça 4, p. 31, o Ministro de Estado da Saúde, na forma do art. 52, da Lei 8.443, de 16 de julho de 1992, atesta haver tomado conhecimento das conclusões do Controle Interno acerca da irregularidade das presentes contas.
Uma vez remetidos os autos a este Tribunal para fins de apreciação e julgamento, em sede de instrução preliminar e pronunciamentos perpetrados às peças 10-12, após as considerações técnicas acerca da apuração dos fatos, identificação dos responsáveis e quantificação do dano para fins de ressarcimento, no entanto, concluiu-se que, de fato, o Sr. Elson Ferreira Pinto juntamente com a empresa Rochedo Construções e Serviços Ltda. aplicaram os recursos recebidos por força do Convênio 1731/2004 (Siafi 532147) em desacordo com o projeto e especificações técnicas constantes do plano de trabalho, no montante original de R$ 63.996,97, com dedução da devolução de R$ 1.009,56, uma vez que resultou em alcance social nulo referente à execução de melhorias sanitárias domiciliares no município de Belo Campo/BA.
Partindo dessa premissa, procedeu-se ao devido enquadramento dos arrolados para fins de citação com os elementos que caracterizam a responsabilização na forma configurada na matriz acostada na preliminar de peça 10, p. 7-8, e transcrita no Apêndice I desta instrução.
Sendo assim, em cumprimento ao pronunciamento de unidade, de 31/5/2018 (peça 13) , foram promovidas as citações do Sr. Elson Ferreira Pinto, mediante o Ofício 189/2018-TCU/Secex-TCE, de 1º/6/2018 (peça 14) , e da empresa Rochedo Construções e Serviços Ltda., por meio do Ofício 196/2018-TCU/Secex-TCE, de 1º/6/2018 (peça 13) . Ambos os expedientes foram devidamente entregues em seus destinos em 3/7/2018 e 17/7/2018, respectivamente, nos termos da lei, conforme evidenciado nos avisos de recebimento de peças 15 e 20.
Compulsando os autos, observam-se as alegações de defesa apresentadas pelo Sr. Elson Ferreira Pinto acostadas às peças 16-19. Não obstante, apesar de devidamente notificada, a empresa Rochedo Construções e Serviços Ltda. quedou-se silente e, desta forma, não se manifestou quanto às irregularidades a ela apontadas.
EXAME TÉCNICO
O exame técnico ora proposto compreende a análise das alegações defesa apresentadas pelo responsável citado no bojo da respectiva irregularidade discorrida no âmbito da preliminar, assim como da revelia com os mesmos contornos, aproveitando-se, no que couberem, todos os elementos constantes dos autos.
Irregularidade: aplicação dos recursos do Convênio 1731/2004 (Siafi 532147) em desacordo com o projeto e especificações técnicas constantes do Plano de Trabalho original, o que resultou em alcance social nulo.
Dispositivos violados: parágrafo único do art. 70 da Constituição Federal; art. 93 do Decreto-Lei 200/67; art. 22 da Instrução Normativa STN n. 01, de 15/1/1997, e Cláusula Segunda, item II, do Termo de Convênio.
Responsável: Sr. Elson Ferreira Pinto (CPF: XXX.807.515-XX) , Prefeito do Município de Belo Campo/BA (gestão 2005-2008) .
Conduta: não aplicar os recursos do Convênio 1731/2004 (Siafi 532147) em conformidade com o projeto e especificações técnicas constantes do Plano de Trabalho original, o que resultou em alcance social nulo;
Nexo de Causalidade: a não aplicação dos recursos do Convênio 1731/2004, firmado entre a Fundação Nacional de Saúde/MS e a Prefeitura Municipal de Belo Campo/BA, de acordo com o projeto e especificações técnicas constantes do Plano de Trabalho original, propiciou o alcance social nulo dos recursos repassados, causando, por conseguinte, prejuízo ao erário federal; e
Culpabilidade: a não aplicação dos recursos do Convênio 1731/2004 em conformidade com as normas pertinentes à matéria, por parte do senhor Elson Ferreira Pinto (CPF: XXX.807.515-XX) , ex-prefeito do município de Belo Campo/BA, é reprovável, posto que há elementos indicativos da consciência da ilicitude praticada, porquanto o responsável deveria ter a consciência da necessidade de aplicação de tais recursos de acordo com as normas vigentes, à época, com vistas a tomar providências necessárias para o resguardo do patrimônio público, sendo razoável exigir do mesmo conduta diversa daquela que adotou, considerando as circunstâncias que o cercava, não estando albergado em nenhuma excludente de ilicitude.
Das alegações de defesa do Sr. Elson Ferreira Pinto (peças 16-19) .
Inicialmente, o responsável alega que o tema em discussão já foi objeto de variados questionamentos pretéritos junto à Funasa, ocasião em que foram a ela encaminhados todos os documentos solicitados, inclusive complementados, com vistas a compor a prestação de contas, com saneamento, dessa forma, de todas as pendências.
Além disso, ressalta, a despeito de o convênio ter sido celebrado em sua gestão, entre janeiro de 2005 e dezembro de 2008, caberia ao seu sucessor a continuidade da execução da obra, o que, de fato, parece não ter ocorrido, merecendo maiores investigações. Outrossim, havia ainda uma terceira parcela a ser repassada pela fundação, que não aconteceu durante o seu mandato, impossibilitando-o, assim, de finalizar o objeto em sua totalidade e restando ao seu sucessor reivindicar a parcela remanescente para o término da obra.
Recorda que a obra do convênio em questão foi devidamente acompanhada por um técnico do órgão federal que em nenhum momento informou qualquer desacordo com o plano de trabalho até o término de sua gestão. O certo é que, muito após o fim do seu mandato, houve a manifestação da Funasa sem chances de maiores explicações e ainda relacionada a fatos decorrentes da terceira parcela que contemplaria o ajuste em sua totalidade. Essa monta ainda repassada e ainda a contrapartida municipal, juntas, seriam suficientes para a finalização da obra pelo próximo gestor.
Dessa forma, reitera que, com as duas parcelas repassadas, conseguiu concluir 69% da obra conveniada, com o atingimento integral dos objetivos sociais do programa. E o restante não foi alcançado devido à pendência da terceira parcela e da contrapartida municipal. Para reforçar seus argumentos, transcreveu trechos do parecer técnico parcial da Funasa no seguinte sentido:
'O objeto está sendo executado, sendo a medida parcial, portanto não acarretando prejuízo tesouro.'
'Os materiais aplicados estão sendo satisfatórios como também os serviços apresentaram boa qualidade. Não houve equipamento, por se tratar de melhorias sanitárias.'
 (...) 
'Sim, os bens que estão sendo produzidos com convênio firmado para fins de beneficiar a comunidade, no caso melhorias sanitárias domiciliares sendo útil ao atendimento à população.'
 (...) 
'Quanto a duração, especificação e indicadores físicos estão sendo atendidos.'
'A impropriedade apresentada é que a entidade recebeu 80% dos recursos e não se concluiu sequer uma unidade pronta, todas incompletas, as 38 unidades visitadas e duas a serem iniciadas, num total de 40 unidades, assim, não são irrelevantes e podem ser consideradas como complemento do objeto pactuado.'
Na oportunidade do fim de seu mandato, já havia prestado contas do aludido convênio, inclusive tendo se dirigido pessoalmente para tal, conforme se percebe da prestação de contas, protocolada em 30/10/2008, em Salvador na própria Funasa.
Na Vara Cível da Comarca de Belo Campo/BA, em sede de Ação Civil Pública, interposta pelo município de Belo Campo/BA (processo 0000441-79.2009.805.0024) , também já se manifestou, bem como apresentou contestação com a juntada de cópia da prestação de contas. Os respectivos autos estavam conclusos ao juízo daquela comarca.
Reforça que em nenhum momento houve má-fé de sua parte e envidou todos os esforços durante a execução do convênio. E, pelo princípio da continuidade administrativa, caberia ao seu sucessor concluir a obra, o que de fato não ocorreu, sequer vigou o canteiro de obras, pois se sabe que algumas unidades, após o final de 2008, estavam abandonadas e até sofreram modificações pelos próprios moradores, sem que municipalidade nada fizesse quanto a isso.
Após colacionar em sua defesa todos os documentos acerca do instrumento de repasse em testilha, por derradeiro, uma vez resguardado o direito à ampla defesa e ao contraditório tanto na fase interna quanto na fase externa, proclama (com ajustes de estilo) :
 (..) a reanálise da prestação de contas e sua tomada, a fim de que sejam avaliados os fatos aqui arguidos, notadamente que o ex-gestor cumpriu seu mandato em dezembro de 2008, bem como de que há relatórios técnicos da FUNASA em que se verificava à época o cumprimento do objeto pactuado, bem como pelo fato de que terminada a gestão do ora manifestante, o convenio previa um terceiro repasse, repasse este sob a responsabilidade do prefeito sucessor, que, inclusive, era quem deveria ter dado continuidade às obras.
Da análise das alegações de defesa do Sr. Elson Ferreira Pinto.
Os argumentos apresentados pelo responsável em tela não merecem prosperar, porquanto se mostram insuficientes para afastar as irregularidades a ele atribuídas quando da gestão dos recursos repassados por força do Convênio 1731/2004 (Siafi 532147) sob sua responsabilidade, pelas razões fáticas e jurídicas a seguir demonstradas, utilizando-se como baliza, inclusive, a documentação lastreada pelo responsável em sua defesa que em grande parte assemelha-se ao que já consta nos autos.
Em síntese, o cerne de sua defesa se relaciona com a execução do convênio durante a sua gestão sem qualquer vício ou problema, atribuindo como insucesso do objeto pactuado à próxima gestão do município do Belo Campo/BA a descontinuidade das obras em deslinde.
Não obstante, sob o prisma técnico, a última planilha de medição apresentada pelo responsável demonstra um percentual de execução de 84,88%, datada de 22/4/2008 (peça 16, p. 18-20) , a despeito de a vistoria in loco da Funasa assegurar o percentual de 35,54% em 18/5/2009, nos termos do Relatório de Visita Técnica 03 (peça 1, p. 168-170) .
 De fato, alguns itens contidos numa obra podem se tornar obsoletos com a ação do tempo ou até mesmo sofrer depredação ou alteração decorrente da ação humana, da população. No entanto, não é o que se observa quando se confrontam as duas análises acima mencionadas.
Observa-se que vários itens não se enquadram nesses contornos de vulnerabilidade, dado que se relacionam com a própria existência de aspectos estruturantes. É dizer que a Funasa em sua vistoria, ainda que mais de um ano depois, constatou a inexecução integral de pontos de esgoto para vaso e ralo, caixas de inspeção e de gordura (peça 1, p. 174) , dentre outros, a despeito de a última planilha de medição apresentada pelo responsável constar o percentual executado acumulado de 85,00% em todos esses itens (peça 16, p. 19-20) .
Denota-se, pois, total dissonância entre a documentação apresentada pelo responsável a título de prestação e a realidade fática constatada in loco pela Funasa em visita datada de 14/5/2009 e corroborada em vistorias subsequentes no mesmo sentido, razão pela qual merece responsabilização do Sr. Elson Ferreira Pinto pelo prejuízo causado aos cofres públicos, já que todos os fatos se realizaram durante sua gestão, assim como efetuou pagamentos por itens comprovadamente não realizados, dando causa, dessa forma, à imprestabilidade total da fração executada.
Não bastasse isso, sob o olhar financeiro, há ainda movimentações bancárias indevidas que maculam gravemente a lisura do gerenciamento dos recursos federais repassados e a ele confiados, na medida em que se observam, em extrato bancário, cheques emitidos nos valores de R$ 5.000,00, R$ 25.000,00 e R$ 30.000,00 (peça 17, p. 63 e 66) assim como depósito em dinheiro, no valor de R$ 2.370,00 (peça 17, p. 77) , todos sem qualquer correspondência com as relações de pagamentos efetuados durante a gestão do Sr. Elson Ferreira Pinto e por ele mesmo apresentadas (peça 17, p. 25 e 73) .
Sobre esse ponto, a jurisprudência desta Corte de Contas é categórica no sentido de que a mera execução física do objeto ou de parte dele, por si só, não comprova que os recursos foram aplicados corretamente, cabendo ao responsável demonstrar o nexo causal entre os recursos que lhe foram repassados e os documentos de despesas referentes à execução, tais como notas de empenho, recibos, extratos bancários, de forma que seja possível confirmar que determinada obra foi executada com os recursos transferidos, com os seguintes contornos:
Acórdão 7940/2018-TCU-Segunda Câmara | Relator: Marcos Bemquerer
A emissão de cheques nominais à própria entidade convenente e a transferência dos recursos da conta específica do convênio para outra conta impedem a comprovação do nexo causal entre os recursos transferidos e as despesas realizadas, além de configurar prática vedada pela legislação de regência.
Acórdão 7200/2018-TCU-Segunda Câmara | Relator: Marcos Bemquerer
É inerente ao regime de prestação de contas previsto no art. 70, parágrafo único, da Constituição Federal o dever de o responsável pelo convênio demonstrar o nexo causal entre os recursos por ele geridos e os documentos de despesas referentes à execução, tais como notas de empenho, ordens bancárias, cheques, recibos ou notas fiscais e extratos bancários, a confirmar o custeio, com recursos da União, dos bens produzidos e dos serviços realizados no ajuste.
Acórdão 10581/2017-TCU-Primeira Câmara | Relator: Augusto Sherman
O saque em espécie da totalidade dos recursos da conta específica do convênio enseja débito, face à inexistência do correspondente e necessário nexo causal entre o desembolso e a despesa efetuada.
Acórdão 3005/2016-TCU-Plenário | Relator: Augusto Sherman
A emissão de cheques nominais à própria entidade beneficiária de recursos de convênio e o saque em espécie impedem a comprovação do nexo causal entre os recursos transferidos e as despesas realizadas, além de configurar prática vedada pelos normativos.
De mais a mais, esse entendimento fundamenta-se no dever de prestar contas, previsto no parágrafo único do art. 70 da Constituição Federal, bem como em outros normativos infraconstitucionais, como o Decreto-Lei 200/1967 e as normas basilares aplicáveis aos instrumentos de repasse.
Por derradeiro, não há procedência quanto ao pedido de reanálise da prestação de contas perpetrado pelo responsável. As normas que disciplinam o rito processual nesta Corte de Contas não preveem a produção de provas eventualmente requerida pelos responsáveis ou interessados. Verificada a ocorrência de irregularidades, a defesa do responsável é assegurada por meio de audiência e/ou citação, oportunidade em que devem ser apresentados seus argumentos por escrito, acompanhados de força probatória, no prazo fixado.
Conforme preconiza o art. 162 do RI/TCU, 'as provas que a parte quiser produzir perante o Tribunal devem sempre ser apresentadas de forma documental, mesmo as declarações pessoais de terceiros'. Assim, testemunhos podem ser reduzidos a termo pela parte e juntados ao processo. Da mesma forma a perícia, que, assim entendendo pertinente, pode ser realizada e seu relatório colacionado aos autos, assim como a juntada de outros documentos comprobatórios como apresentados pelo gestor, in casu. Assim, a juntada de novos elementos deve ocorrer até o término da fase de instrução processual, nos termos do art. 160, § 1º, do RI/TCU.
Não obstante a análise epigrafada, merece reparo a data de ocorrência do débito de R$ 31.998,41 (primeira parcela) , em benefício dos responsáveis. Malgrado tenha sido considerada a data de ocorrência em 23/5/2007 na instrução preliminar (peça 10) e em sua citação (peça 14) , compulsando os autos, constata-se que o documento bancário de peça 17, p. 29, comprova que o crédito em conta bancária específica ocorreu mais à frente, em 3/7/2007, razão pela qual deve ser esse o marco a ser considerado para fins de atualização monetária e aplicação de juros, se for o caso.
Em face do esposado, inexistindo elementos novos, tampouco provas robustas a elidir os fatos irregulares constatados, as alegações de defesa do Sr. Elson Ferreira Pinto devem ser rejeitadas.
Responsável: Rochedo Construções e Serviços Ltda. (CNPJ: 07.858.490/0001-00) , empresa contratada.
Conduta: executar a obra objeto do Convênio 1731/2004 (Siafi 532147) em desconformidade com o projeto e especificações técnicas constates do Plano de Trabalho, resultando em alcance social nulo;
Nexo de causalidade: a execução da obra objeto do Convênio 1731/2004 (Siafi 532147) em desconformidade com o projeto e especificações técnicas constates do Plano de Trabalho propiciou alcance social nulo dos recursos repassados, causando, por conseguinte, prejuízo ao erário federal; e
Culpabilidade: não há dúvida da sua culpabilidade, visto que é dever das empresas contratadas pelo Poder Público executar as obras segundo as especificações técnicas, sem defeitos nem falhas, garantindo o uso destas pela população.
Da revelia da empresa Rochedo Construções e Serviços Ltda.
Transcorrido o prazo regimental fixado e mantendo-se inerte a aludida responsável, impõe-se que seja considerada revel, dando-se prosseguimento ao processo, com fulcro no art. 12, § 3º, da Lei 8.443, de 16 de julho de 1992.
Nos processos do TCU, a revelia não leva à presunção de que seriam verdadeiras todas as imputações levantadas contra os responsáveis, diferentemente do que ocorre no processo civil, em que a revelia do réu opera a presunção da verdade dos fatos narrados pelo autor. Dessa forma, a avaliação da responsabilidade do agente não pode prescindir da prova existente no processo ou para ele carreada.
Ao não apresentar sua defesa, a empresa Rochedo Construções e Serviços Ltda., na condição de empresa contratada à época para executar o objeto conveniado em tela, deixou de produzir prova da regular aplicação dos recursos sob suas responsabilidades, em afronta às normas que impõem aos gestores públicos a obrigação legal de, sempre que demandados pelos órgãos de controle, apresentar os documentos que demonstrem a correta utilização das verbas públicas, a exemplo do contido no art. 93 do Decreto-Lei 200/67: 'Quem quer que utilize dinheiros públicos terá de justificar seu bom e regular emprego na conformidade das leis, regulamentos e normas emanadas das autoridades administrativas competentes.'
Com efeito, pesa em contrário à empresa Rochedo Construções e Serviços Ltda. o fato de ter recebido recursos públicos sem que houvesse a correspondente prestação dos serviços conforme observado pela Funasa e na análise acima perpetrada, contribuindo, dessa forma, com a ocorrência do dano ao erário em testiha. Nesse sentido, a jurisprudência consolidada desta Corte é de que o TCU, quando do julgamento pela irregularidade das contas de determinado responsável, pode fixar, quanto ao débito apurado, a responsabilidade solidária de agente privado que haja concorrido para o dano, podendo ainda condená-lo ao pagamento da multa prevista no art. 57 da Lei 8.443, de 16 de julho de 1992.
Mesmo as alegações de defesa não sendo apresentadas, considerando o princípio da verdade real que rege esta Corte, procura-se buscar, em manifestações dos responsáveis na fase interna desta Tomada de Contas Especial, argumentos que possam ser aproveitados em favor deles. No entanto, da mesma forma, a empresa incluída como responsável ficou silente durante a fase interna, assim como os elementos trazidos pelo Sr. Elson Ferreira Pinto se demonstram insuficientes e capazes de afastar as irregularidades apontadas a seu favor.
Em se tratando de processo em que a parte interessada não se manifestou acerca das irregularidades imputadas, não há elementos para que se possa efetivamente aferir e reconhecer a ocorrência de boa-fé na conduta da responsável, podendo este Tribunal, desde logo, proferir o julgamento de mérito pela irregularidade das contas, conforme nos termos dos §§ 2º e 6º do art. 202 do Regimento Interno do TCU.
Nesse sentido, são os Acórdão 2064/2011-TCU-Primeira Câmara, da relatoria do Ministro Ubiratan Aguiar; 6.182/2011-TCU-1ª Câmara, da relatoria do Ministro Weber de Oliveira; 4.072/2010-TCU-1ª Câmara, da relatoria do Ministro Valmir Campelo; 1.189/2009-TCU-1ª Câmara, da relatoria do Ministro Marcos Bemquerer e 731/2008-TCU-Plenário, da relatoria do Ministro Aroldo Cedraz, dentre outros.	
Dessa forma, a empresa Rochedo Construções e Serviços Ltda. deve ser considerada revel, nos termos do art. 12, §3º, da Lei 8.443/1992, condenando-a solidariamente ao débito apurado em desfavor do Sr. Elson Ferreira Pinto.
Feitas as análises e considerações acerca da análise do mérito, por derradeiro, no que se refere à ocorrência da prescrição da pretensão punitiva, consoante o incidente de uniformização de jurisprudência deliberado no Acórdão 1441/2016-TCU-Plenário, aplica-se o prazo prescricional de dez anos previsto no art. 205 do Código Civil vigente, a contar da data de ocorrência do fato tido por irregular.
No presente caso, o último ato irregular foi praticado em 31/7/2007, adotando-se como parâmetro a data da ocorrência do débito. Já o ato que ordenou a citação do arrolado ocorreu em 31/5/2018 (peça 12) , operando-se, no entanto, o transcurso de dez anos entre esse ato e os fatos impugnados.
Sendo assim, configurado o esgotamento do prazo prescricional, deve-se reconhecer no presente processo, com fundamento no art. 205 do Código Civil vigente, a prescrição da ação punitiva por parte deste Tribunal.
Dessa forma, devem as contas do Sr. Elson Ferreira Pinto ser julgadas irregulares, condenando-o ao débito apurado solidariamente com a empresa Rochedo Construções e Serviços Ltda., no entanto sem a imposição de multa.
CONCLUSÃO
Em face da análise promovida, conclui-se que os atos praticados pelo Sr. Elson Ferreira Pinto, ex-prefeito (gestão 2005-2008) , juntamente com empresa Rochedo Construções e Serviços Ltda. configuraram dano aos cofres públicos federais, no montante original de R$ 63.996,97, com dedução da devolução de R$ 1.009,56, dado que aplicaram os recursos recebidos por força do Convênio 1731/2004 (Siafi 532147) em desacordo com o projeto e especificações técnicas constantes do plano de trabalho, resultando em alcance social nulo referente à execução de melhorias sanitárias domiciliares no município de Belo Campo/BA
Mesmo configurada a revelia da empresa Rochedo Construções e Serviços Ltda. frente à citação deste Tribunal e inexistindo comprovação da boa e regular aplicação dos recursos transferidos, é medida que se impõe dar seguimento ao processo proferindo o julgamento com os elementos até aqui presentes, nos termos do art. 12, §3º, da Lei 8.443/1992, e art. 202, § 8º, do Regimento Interno desta Corte de Contas.
A boa-fé dos responsáveis deve ser objetivamente analisada e provada no caso concreto, considerando-se a prática efetiva e as consequências de determinado ato à luz de um modelo de conduta comum do homem médio.
Não obstante o silêncio da empresa Rochedo Construções e Serviços Ltda., ouvido o Sr. Elson Ferreira Pinto, foram apresentadas alegações de defesa improcedentes e incapazes de elidir as irregularidades cometidas, não sendo possível ser reconhecida a boa-fé dos referidos responsáveis. Relativamente a esse aspecto, o Plenário desta Casa sedimentou entendimento de que se tratando de processos atinentes ao exercício do controle financeiro da Administração Pública, tais como o que ora se examina, a boa-fé não pode ser presumida, devendo ser demonstrada e comprovada a partir dos elementos que integram os autos.
Tal interpretação decorre da compreensão de que, relativamente à fiscalização dos gastos públicos, privilegia-se como princípio básico a inversão do ônus da prova, pois cabe ao gestor comprovar a boa aplicação dos dinheiros e valores públicos sob sua responsabilidade.
Destarte, devem as contas do Sr. Elson Ferreira Pinto ser julgadas irregulares, com fundamento nos arts. 1º, inciso I, 16, inciso III, alínea 'c', e § 2º, da Lei 8.443/1992 c/c os arts. 19 e 23, inciso III, da mesma Lei, e com os arts. 1º, inciso I, 209, inciso III e § 5º, 210 e 214, inciso III, do Regimento Interno deste Tribunal, procedendo-se à condenação em débito, em solidariedade com a empresa Rochedo Construções e Serviços Ltda., com, no entanto, o reconhecimento de ofício da prescrição da ação punitiva por parte deste Tribunal, com fundamento no art. 205 do Código Civil vigente e consoante o incidente de uniformização de jurisprudência deliberado no Acórdão 1441/2016-TCU-Plenário, da relatoria do Ministro Benjamin Zymler.
PROPOSTA DE ENCAMINHAMENTO
Diante do exposto, submetem-se os autos à consideração superior, propondo ao Tribunal:
 considerar revel a empresa Rochedo Construções e Serviços Ltda. (CNPJ: 07.858.490/0001-00) , com fundamento no § 3º, art. 12, Lei 8.443, de 16 de julho de 1992, e no art. 202, § 8º, do Regimento Interno desta Corte de Contas;
 rejeitar as alegações de defesa apresentadas pelo Sr. Elson Ferreira Pinto (CPF: XXX.807.515-XX) ;
 com fundamento nos arts. 1º, inciso I, 16, inciso III, alínea 'c', e § 2º, da Lei 8.443/1992 c/c os arts. 19 e 23, inciso III, da mesma Lei, e com os arts. 1º, inciso I, 209, inciso III e § 5º, 210 e 214, inciso III, do Regimento Interno deste Tribunal, que sejam julgadas irregulares as contas do Sr. Elson Ferreira Pinto (CPF: XXX.807.515-XX) , na condição Prefeito do Munícipio de Belo Campo/BA (gestão 2005-2008) , e condená-lo em solidariedade com a Rochedo Construções e Serviços Ltda. (CNPJ: 07.858.490/0001-00) , empresa contratada, ao pagamento das quantias a seguir especificadas, com a fixação do prazo de quinze dias, a contar da notificação, para comprovarem, perante o Tribunal (art. 214, inciso III, alínea 'a', do Regimento Interno) , o recolhimento da dívida aos cofres da Fundação Nacional de Saúde, atualizada monetariamente e acrescida dos juros de mora, calculados a partir da data discriminada, até a data do recolhimento, na forma prevista na legislação em vigor;
	Valor original (R$) 
	Data da ocorrência
	Tipo

	31.998,41
	3/7/2007
	Débito

	31.998,56
	31/7/2007
	Débito

	1.009,56
	16/4/2015
	Crédito

Valor atualizado até 30/11/2018: R$ 121.153,68
 autorizar, desde logo, nos termos do art. 28, inciso II, da Lei 8.443/1992, a cobrança judicial da dívida caso não atendidas as notificações;
 autorizar o pagamento da dívida do Sr. Elson Ferreira Pinto (CPF: XXX.807.515-XX) e da empresa Rochedo Construções e Serviços Ltda. (CNPJ: 07.858.490/0001-00) em até 36 parcelas mensais e consecutivas, nos termos do art. 26 da Lei 8.443/1992 c/c o art. 217 do Regimento Interno, fixando-lhe o prazo de quinze dias, a contar do recebimento da notificação, para comprovar perante o Tribunal o recolhimento da primeira parcela, e de trinta dias, a contar da parcela anterior, para comprovar o recolhimento das demais parcelas, devendo incidir sobre cada valor mensal, atualizado monetariamente, os juros de mora devidos, na forma prevista na legislação em vigor;
 alertar aos responsáveis que a falta de comprovação do recolhimento de qualquer parcela importará no vencimento antecipado do saldo devedor, nos termos do § 2º do art. 217 do Regimento Interno deste Tribunal;
 enviar cópia do acórdão que vier a ser proferido à Fundação Nacional de Saúde e aos responsáveis, para ciência, informando que a deliberação, acompanhada do relatório e voto que a fundamentarem, estará disponível para consulta no endereço www.tcu.gov.br/acordaos, além de esclarecer que, caso requerido, o TCU poderá fornecer as correspondentes cópias, em mídia impressa, aos interessados e aos responsáveis arrolados nestes autos;
 encaminhar cópia da deliberação, bem como do relatório e do voto que a fundamentarem, ao Procurador-Chefe da Procuradoria da República no Estado da Bahia, nos termos do § 3º do art. 16 da Lei 8.443/1992 c/c o § 7º do art. 209 do Regimento Interno do TCU, para adoção das medidas que entender cabíveis."
O MP/TCU, representado pelo Subprocurador-Geral Paulo Soares Bugarin, considerou adequadas, no essencial, as análises efetuadas pela Secex-TCE, entretanto sugeriu adequações na data dos débitos e arguiu a não ocorrência da prescrição da pretensão punitiva do TCU, como se segue (peça 24) .
"2. Ressalvo, no entanto, dois pontos que considero merecedores de ajustes. Um deles diz respeito às parcelas do débito. Como se verificou a responsabilidade solidária da empresa em razão da execução dos serviços em desacordo com as especificações técnicas e de projeto, torna-se mais adequado imputar o débito de forma a representar os pagamentos realizados em função do andamento da execução das obras. Assim, a tabela do débito deve corresponder aos pagamentos indicados na prestação de contas parcial elaborada pelo ex-gestor municipal (peça 2, p. 44) com base nas notas ficais emitidas pela contratada (peça 2, p. 102, 108 e 114) , tomando a seguinte disposição:
	Valor original (R$) 
	Data da ocorrência
	Tipo

	32.405,98
	20/02/2008
	Débito

	21.368,70
	19/03/2008
	Débito

	14.309,42
	25/04/2008
	Débito

	1.009,56
	16/04/2015
	Crédito

3. Tendo em vista que os fundamentos do débito apontado na tabela acima são os mesmos que embasaram as citações e que o valor atualizado e acrescido de juros de mora se torna menor com as parcelas ajustadas conforme esta proposta, beneficiando o devedor, mostra-se desnecessário renovar as notificações de citação. Pode-se, portanto, prosseguir com o julgamento desta TCE.
4. O segundo ponto ressalvado neste pronunciamento refere-se à prescrição da pretensão punitiva do TCU. Considero que o termo inicial do prazo prescricional não deve recair sobre o momento do crédito dos recursos na conta específica do convênio, mas na data a partir da qual ficou patente o dano ocorrido. 
5. O prejuízo ao erário decorre da inexecução parcial e da realização de serviços em desconformidade com as especificações técnicas e de projeto. Embora a data de ocorrência do dano corresponda à ocasião de cada pagamento, poderia o gestor ter promovido a regularização das obras até o momento em que prestou contas à concedente. A partir da prestação de contas, nasceu para a Administração Pública a pretensão para sancionar o gestor por informações inverídicas e falhas na prestação de contas encaminhada. Somente a partir desse momento, outrossim, estaria o poder público autorizado a cobrar a conformidade da execução dos serviços na proporção dos recursos disponibilizados ao gestor.
6. Com base nesse raciocínio, percebe-se que a pretensão punitiva do TCU não se operou no caso concreto em exame. A prestação de contas parcial foi protocolada pelo ex-prefeito na Funasa em 30/10/2008, enquanto a ordem de citação na fase externa foi emitida em 31/05/2018, portanto antes do transcurso do prazo decenal. Cabe, assim, a apenação dos responsáveis com a multa proporcional ao dano.
7. Ante o exposto, este representante do Ministério Público de Contas alinha-se, no essencial, às conclusões e ao encaminhamento sugerido pela unidade técnica (peça 21) , no sentido de julgar irregulares as contas do Sr. Elson Ferreira Pinto e de condená-lo, em solidariedade com a empresa Rochedo Construções e Serviços Ltda., a ressarcir o dano aos cofres da Funasa. Proponho, todavia, que o débito seja composto pelas parcelas indicadas na tabela apresentada acima neste pronunciamento, bem como que seja aplicada a ambos os responsáveis a multa prevista no art. 57 da Lei nº 8.443/92."
É o relatório.

não há.

Subprocurador-Geral Paulo Soares Bugarin.

TOMADA DE CONTAS ESPECIAL. CONVÊNIO. FUNASA. MELHORIAS SANITÁRIAS DOMICILIARES. NÃO COMPROVAÇÃO DA CONCLUSÃO DOS MÓDULOS SANITÁRIOS. NÃO ALCANCE SOCIAL. IMPUGNAÇÃO TOTAL DAS DESPESAS. CITAÇÃO. ALEGAÇÕES NÃO ACOLHIDAS. CONTAS IRREGULARES. DÉBITO. NÃO OCORRÊNCIA DA PRESCRIÇÃO DA PRETENSÃO PUNITIVA. MULTA. COMUNICAÇÕES.

TOMADA DE CONTAS ESPECIAL (TCE)

Secretaria de Controle Externo de Tomada de Contas Especial (SecexTCE).

Trata-se de tomada de contas especial instaurada pela Fundação Nacional de Saúde (Funasa) em desfavor do Sr. Elson Ferreira Pinto, ex-prefeito de Belo Campo/BA no período 2005-2008, e da Rochedo Construções e Serviços Ltda., em razão da impugnação total das despesas realizadas no âmbito do convênio 1731/2004 (Siafi 532147) , cujo objeto era a execução de melhorias sanitárias domiciliares com a construção de quarenta módulos sanitários.
O valor total do convênio era de R$ 83.700,00, sendo R$ 79.996,41 da União, e R$ 3.073,59 sob responsabilidade do município. Os recursos federais foram liberados parcialmente, em duas parcelas em julho/2007, no montante de R$ 63.996,97[footnoteRef:2]. [2:  Peça 1, p. 121 e 136.] 
Após a realização de três visitas técnicas, a Funasa concluiu que o percentual de execução do objeto foi de 35,50%, mas ressaltou que "a prefeitura municipal iniciou a construção de 38 unidades e não concluiu nenhuma delas", nos termos do relatório de visita técnica 3, de 18/12/2014 [footnoteRef:3]. [3:  Peça 3, p. 101 e 102.] 
Após esgotadas as medidas administrativas com o fito de regularizar a situação ou de obter o ressarcimento aos cofres públicos do prejuízo decorrente da inexecução, a presente tomada de contas especial (TCE) foi instaurada, concluindo-se pela "ocorrência de prejuízo ao erário oriundo da execução Física da Obra em 35,5%"[footnoteRef:4]. [4:  Peça 4, p. 8.] 
A presente TCE recebeu certificado e parecer do Órgão de Controle Interno pela irregularidade das contas, do que o Ministro de Estado atestou a ciência.
No âmbito desta Corte de Contas, a Secex-TCE promoveu as seguintes citações:
Sr. Elson Ferreira Pinto[footnoteRef:5] [5:  Peça 13.] 
"Conduta: não aplicar os recursos do Convênio 1731/2004 (Siafi 532147) em conformidade com o projeto e especificações técnicas constantes do Plano de Trabalho original, o que resultou em alcance social nulo."
Rochedo Construções e Serviços Ltda. [footnoteRef:6] [6:  Peça 14.] 
"Conduta: executar a obra objeto do Convênio 1731/2004 (Siafi 532147) em desconformidade com o projeto e especificações técnicas constates do Plano de Trabalho, resultando em alcance social nulo."
A empresa não atendeu à citação. As alegações apresentadas pelo ex-prefeito foram analisadas pela unidade instrutiva, que não as acolheu, conforme relatório precedente.
Nesse contexto, a Secex-TCE propôs considerar revel a empresa Rochedo Construções e Serviços Ltda., rejeitar as alegações do ex-prefeito, julgando suas contas irregulares, condenando-o em solidariedade com a empresa executora das obras em débito pelo valor total repassado, sem aplicação de multa, em razão de entender que ocorreu a prescrição da pretensão punitiva do TCU, considera-se como marco temporal do débito a data do crédito em conta bancária específica, em 31/7/2007, ou seja há mais de 10 anos de sua citação, em 31/5/2018.
Por seu turno, o MP/TCU, alinhou-se às análises realizadas e ao mérito proposto pela unidade instrutiva, entretanto sugeriu que as datas de débito correspondam aos pagamentos à empresa contratada, com base nas notas ficais por ela emitidas.
E, no caso de se adotar sugestão acima, o Parquet pugna pela não ocorrência da prescrição da pretensão punitiva do Tribunal, com aplicação a ambos, ex-prefeito e empresa, da multa do art. 57 da Lei 8.443/1992, uma vez que as datas de pagamento estão fora do prazo prescricional, ou seja, menos de 10 anos da citação, em 31/5/2008, conforme tabela abaixo:
	Valor original (R$) 
	Data da ocorrência
	Tipo

	32.405,98
	20/2/2008
	Débito

	21.368,70
	19/3/2008
	Débito

	14.309,42
	25/4/2008
	Débito

	1.009,56
	16/4/2015
	Crédito

II
Acompanho a análise empreendida pela Secex-TCE, anuída pelo Parquet, às quais incorporo à minhas razões de decidir, tecendo algumas observações.
O relatório da equipe de vistoria realizada pela Funasa, de dezembro/2014, consigna que as obras foram iniciadas e, até a data da visita, não estavam concluídas, ainda que tenha sido transferido quase 80% do valor comprometido pela União:
"No Plano de Trabalho foi previsto a construção de 40 módulos sanitários no povoado de Andiroba em Belo Campo - Ba, entretanto a Prefeitura Municipal iniciou a construção de 38 unidades e não concluiu nenhuma delas. A execução física da obra chegou a 35,50%, mas sem Alcance Social".
Do relatório conclui-se que os objetivos pactuados não foram alcançados, em razão da não conclusão de nenhum dos módulos que tiveram sua construção iniciada.
Diante do fato de que a parte executada é inaproveitável pela população, o Tribunal tem entendido que: "a completa frustração dos objetivos do convênio leva à condenação do responsável ao recolhimento da totalidade do valor do débito" (acórdãos 2793/2016 e 1.441/2007-TCU-Plenário, 1577/2014, 1.576/2007, 1.927/2007 e 4.587/2009-TCU-2ª Câmara, 6181/2011-TCU-1ª Câmara) .
Com relação à data dos débitos e à prescrição da pretensão punitiva do Tribunal, entendo que assiste razão ao MP/TCU, visto que o caso se amolda melhor ao inc. II do art. 9 da IN/TCU 71/2012, uma vez que foi apresentada a prestação de contas[footnoteRef:7]: [7:  Peça 2, p.41 a 181.] 
"Art. 9º A atualização monetária e os juros moratórios incidentes sobre o valor do débito devem ser calculados segundo o prescrito na legislação vigente, a partir  (NR) (todo o art.) (Instrução Normativa nº 76, de 23/11/2016, DOU de 12/12/2016) : 
I  da data do crédito na conta bancária específica, quando conhecida, ou da data do repasse dos recursos - no caso de omissão no dever de prestar contas ou de as contas apresentadas não comprovarem a regular aplicação dos recursos, exceto nas ocorrências previstas no inciso II deste artigo;
II  da data do pagamento - quando houver impugnação de despesas específicas e os recursos tiverem sido aplicados no mercado financeiro ou quando caracterizada responsabilidade de terceiro. " (sem grifo no original) 
Portanto, as alegações do Sr. Elson Ferreira Pinto devem ser rejeitadas, e suas contas julgadas irregulares, condenando-o em solidariedade à empresa Rochedo Construções e Serviços Ltda. em débito pelo valor total repassado, o qual deve ser calculado da forma proposta pelo Parquet, bem como deve ser-lhe aplicada a multa prevista no art. 57 da Lei 8.443/1992.
Diante dessas considerações, acolho a proposta de mérito formulada pela Secex-TCE, com os ajustes sugeridos pelo MP/TCU. 
Assim, manifesto-me pela aprovação do acórdão que ora submeto à apreciação deste Colegiado.
TCU, Sala das Sessões Ministro Luciano Brandão Alves de Souza, em 28 de maio de 2019.
Weder de Oliveira 
Relator